【裁判字號】    98,易,506
【裁判日期】    990226
【裁判案由】    詐欺
【裁判全文】
臺灣高雄地方法院刑事判決               98年度易字第506號
聲  請  人  臺灣高雄地方法院檢察署檢察官
被      告  甲○○  民國68年.
選任辯護人  郭家駿律師
上列被告因詐欺案件，經檢察官聲請簡易判決處刑（98年度偵字
第24853 號），本院認不宜以簡易判決處刑，改依通常程序審理
，嗣被告於準備程序進行中就被訴事實為有罪之陳述，經告知簡
式審判程序之旨，並聽取當事人之意見後，本院合議庭裁定由受
命法官獨任進行簡式審判程序，判決如下：
    主    文
甲○○幫助連續意圖為自己不法之所有，以詐術使人將本人之物
交付，處有期徒刑參月，如易科罰金，以銀元參佰元即新臺幣玖
佰元折算壹日。減為有期徒刑壹月又拾伍日，如易科罰金，以銀
元參佰元即新台幣玖佰元折算壹日。緩刑貳年。
    事    實
一、甲○○預見提供己有金融帳戶之存簿、金融卡、密碼等資料
    ，有遭他人利用作為詐騙工具之可能，竟仍不違其本意，基
    於幫助詐欺取財之未必故意，先於民國95年3 月6 日，前往
    高雄縣林園郵局辦理掛失補副其前申設、帳號0000000 號帳
    戶存簿，又於同年月14日（聲請簡易判決處刑書誤載為97年
    3 月14日）前往高雄縣鳳松路郵局辦理掛失並申請晶片金融
    卡，待當場領得晶片金融卡後，隨即於同日，在不詳地點，
    將甫領得上開帳戶存簿、金融卡（均含密碼）、印鑑等金融
    資料，交付予不詳詐欺集團成員，以此方式幫助該詐欺集團
    為詐欺取財犯行時，方便取得贓款及掩飾犯行不易遭人查緝
    。而該詐欺集團成員於取得甲○○前開存簿、金融卡、密碼
    及印鑑後，旋即基於詐欺取財之概括犯意聯絡，為下列犯行
    ：(一)先於95年3 月15日，由該詐欺集團成員以電話聯絡乙○○，向乙○○詐稱中獎新臺幣（下同）83萬元，須先依指示
    匯款16萬元作為保證金，始可領取獎金云云，致乙○○因而
    陷於錯誤，於翌日依詐欺集團成員指示分2 次匯款共計16萬
    元（先後匯入6 萬、10萬）至甲○○上開帳戶內。(二)於同年
    月17日，該詐欺集團成員承前概括之犯意聯絡，以電話聯絡
    丁○○向其詐稱中獎按摩浴缸1 只可折合現金，惟須先依指
    示匯款作為保證金，始可領取獎金云云，致丁○○因而陷於
    錯誤，於同日依詐欺集團成員指示匯款20萬元至甲○○上開
    帳戶內。嗣乙○○、丁○○發覺受騙而報警處理，經警循線
    查悉上情。
二、案經高雄縣政府警察局林園分局報告臺灣高雄地方法院檢察
    署檢察官聲請以簡易判決處刑。
    理  由
壹、程序方面：
    本件被告甲○○所犯係死刑、無期徒刑、最輕本刑為3 年以
    上有期徒刑以外之罪，其於審判程序中就被訴事實為有罪之
    陳述，經告知簡式審判程序之旨，並聽取公訴人及被告之意
    見後，本院依刑事訴訟法第273 條之1 第1 項之規定，裁定
    由受命法官獨任進行簡式審判程序。
貳、實體方面：
一、認定犯罪事實所憑之證據及理由
  (一)上開犯罪事實，業據被告於本院審理中坦承不諱；又被害人
    乙○○、丁○○遭詐騙因而匯款至被告前開帳戶之經過，亦
    分別經其等證述明確，並有各匯款執據可佐（見警一卷第19
    頁～第21頁；警二卷第5 頁～第7 頁）；而被告上開帳戶存
    簿於95年3 月6 日在高雄縣林園郵局辦理掛失補副、上開帳
    戶金融卡亦於同年月14日辦理掛失並申請晶片金融卡，有中
    華郵政股份有限公司（下略稱中華郵政）鳳山郵局98年6 月
    22日鳳營字第0980100766號函暨附件「郵局儲金簿掛失補副
    申請書」、「中華郵政金融卡申請書」在卷可參（見本院易
    字卷第13頁～第15頁）。申請掛失補副依規定須出示國民身
    分證正本及影本辦理，有郵政存簿儲金作業規章存卷可憑（
    見本院易字卷第114 頁），又上開各申請書上「申請人簽名
    」經本院函調被告行動電話服務申請書、信用貸款申請書等
    簽有平日筆跡之文件併送法務部調查局進行筆跡鑑定結果，
    認存簿及金融卡掛失補副申請書上之簽名與被告平日筆跡相
    同，有法務部調查局98年12月16日調科貳字第09800626530
    號鑑定書附卷可憑（見本院易字卷第119 頁），堪認被告係
    先持國民身分證辦理上開存簿、金融卡之掛失補副後，隨即
    於95年3 月14日將存簿、金融卡（均含密碼）、印鑑等金融
    資料一併交予詐欺集團成員，是被告自白應與事實相符，堪
    可採信。
  (二)再者，被害人乙○○、丁○○匯入被告上開帳戶內之款項，
    除經詐欺集團成員以自動櫃員機提領之方式小額領取外，其
    中詐得被害人乙○○匯款中之5 萬元、丁○○匯款中之19萬
    元，係詐欺集團成員持被告存簿、印鑑前往臺中市○○路郵
    局、中正路郵局自行鍵入存簿密碼而臨櫃提領，有中華郵政
    鳳山郵局98年12月8 日鳳營字第0980101535號函暨附件郵政
    存簿儲金提款單附卷可證（見本院易字卷第11 3頁～第114
    頁），足見被告除交付甫補副領得之存簿、晶片金融卡（均
    含密碼）外，尚另交付其所有印鑑章，是聲請簡易判決處刑
    書之犯罪事實應予補充，併此指明。
  (三)又按刑法上之故意，可分為直接故意與不確定故意，所謂「
    不確定故意」，係指行為人對於構成犯罪之事實，預見其發
    生而其發生並不違背其本意者，刑法第13條第2 項定有明文
    。又按幫助犯之成立以行為人主觀上認識被幫助者正欲從事
    犯罪或係正在從事犯罪，即具有幫助故意，並不以行為人確
    知被幫助者係犯何罪名為必要。而金融機構金融卡、存簿、
    印鑑等帳戶資料僅係供人作為存款、提款、匯款或轉帳之工
    具，本身並無經濟或交易之價值，且一般人在正常情況下，
    均得自行申辦金融帳戶領得存簿、金融卡使用，並無特定身
    份之限制，如無特殊理由，實無使用他人金融資料之理；而
    金融帳戶之存簿、金融卡、密碼亦事關個人財產權益之保障
    ，其專有性甚高，除非本人或與本人有親密關係者，難認有
    何理由可自由流通使用，是一般人均有妥為保管及防止他人
    任意使用之認識，縱特殊情況偶須交付他人使用，亦必深入
    瞭解用途及合理性，始予提供，且該等專有物品如落入不明
    人士手中，而未加以闡明正常用途，極易被利用為與財產有
    關之犯罪工具，此為吾人依一般生活認知所易於體察之常識
    ，而有犯罪意圖者，非有正當理由，竟徵求他人提供帳戶，
    客觀上可預見其目的，係供為某筆資金之存入後再行領出之
    用，且該筆資金之存入及提領過程，係有意隱瞞其行為人真
    實身份曝光之用意，一般人本於一般認知能力均易於瞭解，
    且邇來利用不實名目詐取金錢之犯罪類型層出不窮，該等犯
    罪多數均係利用人頭帳戶作為出入帳戶，並經媒體廣為披載
    ，被告為68年11月10日出生，有其年籍資料在卷，並自陳自
    高中時便有正式工作之經驗（見本院易字卷第177 頁），智
    識、經驗均臻成熟，對於前揭事項，自難諉為不知，其任意
    將帳戶存簿、晶片金融卡（均含密碼）、印鑑交付予他人使
    用，顯已預見其所交付之上開帳戶資料，可能遭詐欺集團用
    以作為詐欺取財之不法目的使用，且上開帳戶實際上被利用
    為詐欺使用結果之發生，亦不違背其本意，均堪認定。
  (四)綜上，本件事證已臻明確，被告幫助詐欺犯行足以認定，應
    予依法論科。至聲請簡易判決處刑意旨犯罪事實欄雖將被告
    辦理掛失、申請晶片金融卡暨交付帳戶資料予詐欺集團成員
    之時間記載為「97年3 月14日」，並將詐欺集團成員先後對
    被害人乙○○、丁○○施以詐術之時間記載為「97年3 月15
    日」、「97年3 月17日」，惟被告辦理掛失及申請晶片金融
    卡之時間為「95年3 月14日」，有中華郵政鳳山郵局98 年6
    月22日鳳營字第0980100766號函及附件中華郵政股份有限公
    司金融卡申請書1 紙附卷可憑；被害人乙○○、丁○○遭詐
    騙之時間分別為「95年3 月15日」、「95年3 月17日」一情
    ，亦經證人乙○○、丁○○證述在卷（以上分別見警一卷第
    19 頁 ～第21頁；警二卷第5 頁～第7 頁；本院易字卷第15
    頁），是聲請簡易判決處刑書上開時間之記載，顯係誤載，
    應予更正，併此敘明。
二、論罪科刑：
  (一)新舊法比較：
    按行為後法律有變更者，適用行為時之法律，但行為後之法
    律有利於行為人者，適用最有利於行為人之法律，刑法第2
    條第1 項定有明文。查被告甲○○為本件幫助詐欺犯行後，
    刑法已於94年2 月2 日修正公布，並於95年7 月1 日施行，
    茲將本件相關之新舊法比較臚列如下：
  1.按刑法第339 條第1 項規定「意圖為自己或第三人不法之所
    有，以詐術使人將本人或第三人之物交付者，處五年以下有
    期徒刑、拘役或科或併科一千元以下罰金」，且依修正前刑
    法第33條第5 款規定罰金數額應為銀元1 元以上；然修正後
    刑法第33條第5款 提高罰金數額為新臺幣1,000 元以上，並
    以百元計算之。是以該罪修正後關於有期徒刑、拘役等自由
    刑雖未加以變更，惟就罰金數額下限則予以提高，故修正後
    之法律效果對被告並未較為有利。
  2.修正前刑法第56條將多次犯行以一罪論之連續犯規定，於新
    法已刪除，正犯原屬連續犯之數行為，須分論併罰，修正後
    之法律效果對被告未較有利。
  3.又依修正前刑法第67條規定：「有期徒刑加減者，其最高度
    及最低度同加減之」，修正後刑法第67條則規定：「有期徒
    刑或罰金加減者，其最高度及最低度同加減之」，是經比較
    修正前後減刑之結果，雖舊法並無罰金刑最高度及最低度同
    加減之規定，然因舊法罰金之最低度刑為銀元1 元，經依修
    法前之罰金罰鍰提高標準條例提高，並予換算為新臺幣後，
    其刑度仍較新法減刑後之罰金刑為輕，故修正後之法律效果
    對被告並未較為有利。
  4.從而，綜上比較結果，本件應一體適用修正前刑法之規定，
    合先敘明。至刑法第30條有關幫助犯之規定，為純文字修正
    ，非屬法律變更，應逕適用新法（最高法院95年度第21次刑
    事庭會議決議參照）。
  (二)又按刑法上之幫助犯，係對於犯罪與正犯有共同之認識，而
    以幫助之意思，對於正犯資以助力，而未參與實施犯罪之行
    為者而言。是以，如未參與實施犯罪構成要件之行為，且係
    出於幫助之意思提供助力，即屬幫助犯，而非共同正犯。又
    連續幫助與幫助連續為不同之犯罪態樣，如基於概括犯意，
    多次幫助他人犯罪，為連續幫助，該幫助者有多次犯罪行為
    ；如以一幫助行為，幫助他人連續犯罪，則為幫助連續，就
    幫助犯而言，僅有一次犯罪行為（最高法院87年度台上字第
    3865號判決參照）。本件被告將上開銀行帳戶之存簿、晶片
    金融卡（均含密碼）、印鑑章，一次提供予不詳詐欺集團成
    員使用，使詐欺集團得基於詐欺取財之犯意，向乙○○、丁○○詐取財物，固如上述，惟被告單純提供帳戶供人使用之
    行為，並不等同於向被害人施以欺罔之詐術行為，且亦無證
    據證明被告有參與詐欺取財犯行之構成要件行為，參照前述
    說明，自應論以幫助犯，而非共同正犯，是核被告甲○○所
    為，係犯刑法第30條第1 項前段、第339 條第1 項之幫助詐
    欺取財罪，爰依刑法第30條第2 項之規定，按正犯之刑減輕
    之。爰審酌被告提供上開林園郵局帳戶供他人非法使用，助
    長詐欺集團遂行犯罪，造成犯罪偵查困難，致使此類犯罪手
    法層出不窮，嚴重危害交易秩序與社會治安，並造成被害人
    乙○○、丁○○財產損害，兼衡其犯罪方法、生活狀況、平
    日素行，及犯後坦承犯行，已有悔意之犯後態度等一切情狀
    ，量處有期徒刑3 月，並依修正前刑法第41條第1 項前段規
    定諭知易科罰金折算標準，以資儆懲（有關於易科罰金之規
    定，依95年7 月1 日修正前刑法第41條第1 項前段、修正前
    罰金罰鍰提高標準條例第2 條規定，有期徒刑或拘役易科罰
    金，以銀元100 元以上300 元以下【即新臺幣300 元以上
    900 元以下】折算1 日，修正後刑法第41條前段則改為以新
    臺幣1,00 0元、2,000 元或3, 000元折算1 日，比較新舊法
    ，亦以95年7 月1 日修正前之規定較有利於被告；至刑法第
    41條雖於98年1 月21日再行修正公布，並自98年9 月1 日施
    行，該次修法中將刑法第41條第2 項增列得易科罰金而未聲
    請易科罰金者，得以提供社會勞動6 小時折算1 日，易服社
    會勞動，惟此係屬判決確定後如何執行之問題，而就如何易
    科罰金之折算標準，刑法第41條第1 項並無修正，自無新舊
    法適用比較之問題）。
  (三)又被告所犯本案之罪，犯罪時間從屬正犯，均係在96年4 月
    24日以前，應依中華民國九十六年罪犯減刑條例第2 條第1
    項第3 款規定，減其刑期2 分之1 ，併就減得之刑依修正前
    刑法第41條第1 項前段規定諭知易科罰金之折算標準。
  (四)末查，被告前未曾受有期徒刑以上刑之宣告，素行尚可，有
    臺灣高等法院被告前案紀錄表在卷可參，其因一時不慎，偶
    罹刑典，並已分別賠付被害人丁○○14萬元、乙○○11萬20
    00元，而與被害人等達成和解，有和解書2 紙在卷可據（見
    本院易字卷第159 頁、第161 頁），本院審酌被告擔任汽車
    百貨技士員，月薪僅約2 萬5000元，仍願超出自己經濟能力
    積極籌款填補被害人損害，已足見其悔過之意，信經此偵審
    程序及罪刑之宣告，應能知所警惕，而無再犯之虞，本院認
    所宣告之刑以暫不執行為適當，爰諭知緩刑2 年，並為不附
    條件之宣告，以啟自新（本件被告部分犯罪時間在新修正刑
    法施行前，裁判時間在新修正刑法施行後，依最高法院95年
    5 月23日刑事庭第8 次會議決議見解，應逕依新法第74條第
    1 項第1 款之規定宣告緩刑，附此敘明）。
據上論斷，應依刑事訴訟法第452 條、第273 條之1 第1 項、第
284 條之1 、第299 條第1 項，刑法第2 條第1 項前段、第30條
第2 項、第339 條第1 項、修正前第56條、（95年7 月1 日）修
正前第41條第1 項前段、第74條第1 項第1 款，中華民國九十六
年罪犯減刑條例第2 條第1 項第3 款、第7 條，刑法施行法第1
條之1 第1 項、第2 項前段，判決如主文。
本案經檢察官丙○○到庭執行職務。
中    華    民    國    99    年    2     月    26    日
                刑事第十八法庭   法  官     王  琁
上正本證明與原本無異
如不服本判決應於收受本判決後10日內向本院提出上訴書狀，其
未敘述上訴理由者，並得於提起上訴後10日內向本院補提理由書
狀（均須按他造當事人之人數附繕本）「切勿逕送上級法院」。
中    華    民    國    99    年    2     月    26    日
                                 書記官     黃國忠
中華民國刑法第339條
（普通詐欺罪）
意圖為自己或第三人不法之所有，以詐術使人將本人或第三人之
物交付者，處 5 年以下有期徒刑、拘役或科或併科 1 千元以下
罰金。
以前項方法得財產上不法之利益或使第三人得之者，亦同。
前二項之未遂犯罰之。

司法院資訊處製作；財團法人民間司法改革基金會備份。
